【裁判字號】    93,上重訴,42
【裁判日期】    950607
【裁判案由】    侵占等
【裁判全文】
臺灣高等法院刑事判決                93年度上重訴字第42號
上  訴  人
即  被  告  丁○○
選任辯護人  趙國生律師
上列上訴人因侵占等案件，不服臺灣臺北地方法院92年度訴字第
167號，中華民國93年4月20日第一審判決（起訴案號：臺灣臺北
地方法院檢察署89年度偵字第23974號），提起上訴，本院判決
如下：
    主  文
原判決關於丁○○部分撤銷。
本件公訴不受理。
    理  由
一、公訴意旨略以：（一）、被告丁○○係股票公開發行之擎碧
    建設股份有限公司（下稱擎碧建設公司）之總經理及實際負
    責人、擎揚科技股份有限公司（下稱擎揚公司）董事長、擎
    太科技股份有限公司（下稱擎太公司）董事、彙寶建設股份
    有限公司（下稱彙寶建設公司）董事、南港輪胎股份有限公
    司（下稱南港輪胎公司）董事，曾任華衛電信股份有限公司
    （下稱華衛電信公司）董事長、優勝美地建設股份有限公司
    （下稱優勝美地公司）董事（民國86年1月21日起至同年9月
    21日止）；戊○○係丁○○之配偶，係擎碧建設公司董事長
    、彙寶建設公司董事，曾任華衛電信公司董事長、優勝美地
    公司董事長（86年1月21日起至87年12月7日止）；徐正德曾
    係優勝美地公司股東（83年11月26日起至86年1月21日止）
    ；甲○○係國豐興業股份有限公司（下稱國豐公司）、南港
    輪胎公司董事長，曾任國翔國際開發股份有限公司（下稱國
    翔公司）負責人；乙○○係久大代書事務所及乙○○土地登
    記專業代理人聯合事務所負責人，曾任國翔公司副總經理、
    國豐公司總經理。緣於82年至87年間，徐正德配合丁○○、
    戊○○2人，利用擎碧建設公司買賣新竹縣寶山鄉○○○段
    330地號等283筆土地（下稱寶山小段土地）之名義，製作虛
    偽不實之土地交易資料，拉高土地交易價格，並利用重複作
    帳方式，虛列現金增資款新臺幣（下同）3億5千元為土地預
    付款，藉此美化帳面後，虛偽記載於該公司財務報表等相關
    帳冊。另丁○○、戊○○等人共同基於意圖為自己不法所有
    之概括犯意聯絡，利用擎碧建設公司買賣臺北市○○區○○
    段2小段963之3、963之8、964之4、939、939之1、939之2、
    939之4地號等7筆土地（下稱「大安麗水土地」）、臺北市
    大安區○○段○○段963、964、964之5地號等3筆土地（下稱
    「和平東路Ｄ土地」），以虛偽交易之方式，侵占黃丙梓等
    投資股東款項達000000000元（含大安麗水土地000000000元
    、「和平東路Ｄ土地」國豐部分00000000元、「和平東路Ｄ
    土地」國翔部分000000000元）。而甲○○、乙○○等人亦
    配合擎碧建設公司丁○○及戊○○2人製作不實之土地買賣
    契約、資金往來及帳冊登記等相關資料，茲分敘於后：
    【一】寶山小段土地部分：82年7月間，寶山小段土地（約
    二００八０六坪）原係登記為徐正德、楊月琴、陳建輝、洪
    進益等人所有，且以徐正德名義向桃園縣中壢市農會抵押借
    款約9零700餘萬元。84年4月間，徐正德將前述土地轉賣予
    渠所經營之優勝美地公司，並以「大科技」建案對外銷售，
    惟因徐正德無力繳納土地增值稅，致前述土地無法過戶至優
    勝美地公司名下。嗣於85年間，丁○○個人以12億8千餘萬
    元之價格，向徐正德購買優勝美地公司之經營權及前述寶山
    小段土地之「大科技」工地，其付款方式除由丁○○承受前
    述中壢市農會抵押借款9億零7百餘萬元之債務外，另再支付
    徐正德等人3億餘元以便繳納土地增值稅等相關費用。86年
    1月21日，戊○○及其夫丁○○2人正式取得優勝美地公司經
    營權並分別擔任董事長、董事等職，且前述土地亦在同年4
    月22日過戶登記至優勝美地公司名下，丁○○等人乃繼續以
    「大科技」名義對外推案銷售。迨至同年6月27日，因擎碧
    建設公司計劃申請股票公開發行，經該公司股東常會決議通
    過現金增資3億零5百萬元，其目的係償還借款以改善財務結
    構，並經財政部證券暨期貨管理委員會（下稱證期會）於同
    年7月12日核准。惟前述現金增資案並未順利完成募股，丁○○與戊○○竟基於共同之犯意聯絡，偽造擎碧建設公司86
    年10月11日之董事會會議記錄，持向證期會申報變更前述現
    金增資用途為購買新建大樓用地，再虛偽製作擎碧建設公司
    與優勝美地公司買賣前述寶山小段土地之不實交易資料，拉
    高土地交易價格，虛增擎碧建設公司營業額，並在偽製前述
    現金增資款3億零5百萬元之驗資證明後，虛列為土地預付款
    ，再配合以重複作帳方式製作不實之資金往來資料，登載在
    該公司財務報表及其他相關帳冊中，藉以欺騙社會投資大眾
    及應付證期會查核。其方式如下：1、先由徐正德配合製作
    不實之優勝美地公司（董事長：徐幼珍、董事：徐正德）84
    年4月5日董事會會議紀錄（記錄人：徐正德），授權丁○○
    代表優勝美地公司向徐正德等人購買寶山小段土地，再偽造
    丁○○、徐正德84年4月10日協議書，其協議價款為2,036,
    253.000元（除優勝美地公司必須代繳土地增值稅、比佛力
    大山管理費及中壢市農會借款本息9億零7百萬元外，另需再
    支付11億53萬326元價款）。此外，丁○○、徐正德2人復偽
    造土地買賣契約書，將交易總價款虛增為0000000000元，再
    以優勝美地公司84年12月26日股東臨時會議記錄，追認前述
    土地買賣總價款為0000000000元，以墊高土地價格。2、嗣
    又製作不實之擎碧建設公司於86年10月20日向優勝美地公司
    （董事長：黃戊○○、董事：丁○○）購入前述寶山小段土
    地買賣契約書，再次將土地交易價格拉高為0000000000元，
    且在該不實之買賣合約中述明土地預付款為3億零5百萬元，
    並由黃丙梓替優勝美地公司代收6張支票。3、86年10月21
    日，向證期會申報變更前述現金增資款3億零5百萬元用途為
    購買新建大樓用地，且為配合製作不實之驗資證明及相關資
    金往來資料，先由戊○○帳戶轉帳5千5百萬元至擎碧建設公
    司帳戶後，隨即再轉至優勝美地公司帳戶內，並由擎碧建設
    公司職員曾肇之領現後再回存戊○○帳戶內，依此循環方式
    來回作帳，累積金額為3億零5百萬元，充作現金增資款，以
    應付證期會查核，而最後該筆款項5千5百萬元係存入優勝美
    地公司帳戶內。【二】大安麗水土地部分：1、82年、83年
    間，丁○○與黃丙梓、丙○○2人出資百分之68股份（丁○○佔百分之50、黃丙梓2人各佔百分之25），和蔡吉義（已
    歿）、彭立成2人出資百分之32股份，陸續購得大安麗水土
    地，並登記為丁○○、蔡吉義、彭立成3人公同共有，另協
    議將前述土地全數信託登記至擎碧建設公司名下，以該公司
    名義申辦土地融資等貸款，作為興建「大安麗水」房地之資
    金，俟前述房地完成後，扣除擎碧建設公司百分之十的行政
    費用後，再依各投資股東出資比例朋分利潤。惟事後丁○○
    等人無力繳納前述土地增值稅，曾由力麒建設公司代為繳納
    並分取該土地所有權之持份。嗣後，該等土地即以蔡樸滄代
    理之名義，在丁○○等3人與擎碧建設公司、禾樸公司（實
    際負責人為蔡吉義）、弘仲公司（負責人為彭立成）及力麒
    公司間，輾轉來回過戶。迄至84年3月18日、87年1月19日才
    又陸續分批過戶至擎碧建設公司名下。期間，擎碧建設公司
    曾以前述土地陸續向彰化銀行中正分行、華南銀行世貿分行
    抵押借款，其貸款所得分別作為動工興建「大安麗水」工地
    基地工程及歸還丁○○、蔡吉義、彭立成等3人的部分投資
    款之用。當時擎碧建設公司曾以預售屋名義對外銷售並已收
    取16238萬元款項。在87年1月7日，擎碧建設公司先以總價
    000000000元概括承受弘仲公司、禾樸公司在「大安麗水」
    工地之所有權利及義務。嗣後，在87年1月16日，該公司便
    將前述大安麗水土地及其相關工地權利，以128908萬元（包
    括代償華南銀行世貿分行貸款餘額52670萬元）全數盤售予
    榮美公司，惟榮美公司所支付土地款，在丁○○指定匯款方
    式下，除在87年1月23日、87年3月9日分別匯1千萬元及7百
    萬元至彰化銀行中正分行黃丙梓支存帳戶內，作為支付工程
    款外；87年1月23日，丁○○分別挪用6百萬元、1千5百50萬
    元、6百50萬元及2百萬元，合計三千萬元，匯入華僑商業銀
    行中正分行（帳號00000000000000）丁○○個人帳戶內私用
    ；另於87年6月3日分別匯868萬元至華南銀行信維分行（帳
    號000000000000）擎揚科技公司及132萬元至華南銀行信維
    分行（帳號000000000000）擎太科技公司帳戶內，亦遭丁○○個人挪用。總計，擎碧建設公司將前述「大安麗水」建案
    以總價款12億8千9百零8萬元盤售給榮美公司，經扣除前述
    代償華南銀行世貿分行貸款餘額52670萬元、概括承受弘仲
    等公司在「大安麗水」工地之所有權利及義務計62354萬4千
    元等款項後，本案所獲利潤為13883萬6千元。詎丁○○與戊○○2人竟共同意圖為自己不法之所有，將前述利潤13883萬
    6千元侵占入己，而未依約分配給投資股東黃丙梓、丙○○2
    人。（二）、擎碧建設公司將「大安麗水」建案土地盤售給
    榮美公司前，丁○○曾擅自於86年12月12日以7億元（土地
    款4億9千萬元、建物款2億1千萬元）將「大安麗水」1、2、
    3樓預售屋及40個停車位，預售予國豐公司甲○○。當時雙
    方曾約定；86年12月15日前，國豐公司須先支付5億元；俟
    產權移轉後，再支付餘款2億元。事後，國豐公司依約預付
    5億元土地款給擎碧建設公司，惟投資股東黃丙梓、丙○○
    2人並不知情。嗣因丁○○急欲將前述「大安麗水」建案工
    地盤售給榮美公司，卻又苦無經費向國豐公司買回前述「大
    安麗水」預售房地及車位，在未經投資股東黃丙梓、丙○○
    2人同意下，便擅自將「和平東路Ｄ土地」金華段2小段963
    、964地號土地持分各1萬分之5493抵償過戶予國豐公司，以
    取回「大安麗水」預售房地及車位，惟國豐公司甲○○、乙○○2人卻要求前述「大安麗水」預售房地及車位必須先過
    戶給第3人後，再輾轉回售擎碧建設公司名下。為此，丁○○乃於87年1月16日，以人頭張昌成名義與國豐公司甲○○
    訂定不實之買賣契約以購回前述預售房地及車位，交易款為
    7億7千萬元，且約定人頭張昌成必須在87年2月16日前，先
    支付5億7千萬元，俟產權移轉後，再支付餘款2億元；當天
    ，甲○○批准國豐公司以總價款5億7千萬元向擎碧建設公司
    購買「和平東路Ｄ土地」2分之1，惟87年1月16日，丁○○
    與甲○○卻另簽訂該土地總價款為5億5千萬元之買賣契約，
    且其付款方式與前述「大安麗水」張昌成與國豐公司之買賣
    契約所訂內容部分雷同。嗣於87年1月26日，丁○○與國豐
    公司甲○○復就上開963、964地號等土地訂定買賣契約，買
    賣價款仍為5億5千萬元，但買賣標的卻刪除964之5地號土地
    ，且其簽約時間87年1月26日與其契約內容記載簽約及第1次
    付款時間87年1月16日並不相符（前述所有土地買賣均係由
    乙○○土地專業代理人聯合事務所承辦）。此外，國豐公司
    甲○○等人亦配合擎碧建設公司丁○○製作不實之資金往來
    等資料，先由國豐公司陸續匯款5億5千萬元給擎碧建設公司
    ，作為購買「和平東路Ｄ土地」之款項，再由擎碧建設公司
    利用人頭張昌成名義將前述5億5千萬元再加上2千萬元，共
    計5億7千萬元，陸續匯回國豐公司，作為人頭張昌成購買「
    大安麗水」預售房地及車位款，而共謀製作2筆土地交易及
    其資金證明等不實資料，以隱匿前述虛偽不實之土地交易等
    情事。事後，國豐公司於87年1月18日，在工商時報第六版
    公告該公司處分「大安麗水」預售房地及車位之預計處分利
    益7千萬元等不實訊息，企圖影響該公司股價行情；翌日，
    甲○○等人復以此不實資料向證期會辦理申報。此外，擎碧
    建設公司從未向張昌成購買任何房地及付款，而丁○○竟假
    擎碧建設公司的86年財務報表中，揭露擎碧建設公司係於87
    年1月間以7億7千萬元向張昌成買回前述預售房地及車位等
    不實資訊，以矇騙社會投資大眾及證期會。【三】、和平東
    路Ｄ土地部分：1、84年間，丁○○、黃丙梓、丙○○3人分
    別出資百分之70、百分之25、百分之5，共同購得「和平東
    路Ｄ土地」，並信託登記予擎碧建設公司俾以建屋出售。然
    丁○○等人於支付土地預付款後，無力繳納該土地增值稅以
    辦理過戶，乃決定持該土地與國豐公司合建房地出售，雙方
    協議由國豐公司出資保證金5億元，以作為繳納土地增值稅
    等費用，日後國豐公司可獲得5千萬元之墊款代價。事後，
    國豐公司便以人頭周彥暢名義，對前述「和平東路Ｄ土地」
    設定6億元之抵押權以確保債權，並使「和平東路Ｄ土地」
    過戶至擎碧建設公司名下。詎丁○○事後竟與甲○○、乙○○等人協議將前述「大安麗水」預售房地及車位以買賣
    名義登記予國豐公司，並將前述5億元列為土地預付款。8
    7年1月16日，丁○○又與甲○○簽訂不實之「和平東路Ｄ土
    地」買賣契約，並利用張昌成名義再簽訂「大安麗水預售房
    地及車位」買賣契約書，其目的係以前述963、964地號土地
    持分各1萬分之5493抵償過戶予國豐公司，以取回「大安麗
    水」預售房地及車位，再將「大安麗水」工地全數盤售給榮
    美公司，當時雙方曾互相配合製作不實之資金往來資料，以
    應付證期會查核。期間，國豐公司為確保前述匯給擎碧建設
    公司作帳之5億5千萬元得以收回，又以該公司名義將前述土
    地設定5億元抵押權。惟前述國豐公司所支付5億元款項中，
    丁○○除支付土地增值稅、工程款及廣告費等相關費用外
    ，竟將其中一筆450萬零60元、2筆合計1546萬元分別匯入丁○○之聯邦商業銀行板橋分行、彰化銀行中正分行帳戶內；
    4筆合計2565萬零310元分別匯入國賓陶瓷工業股份有限公司
    （實際負責人丁○○）之中國農民銀行臺北分行、大安商業
    銀行桃園分行及合作金庫民生支庫帳戶內；2筆合計455萬元
    存入戊○○之彰化商業銀行中正分行內；2筆合計5百萬零60
    元存入優勝美地建設股份有限公司（實際負責人丁○○）之
    彰化商業銀行三峽分行帳戶內；另有483萬元存入王德和帳
    戶內，未依約分配給投資股東黃丙梓、丙○○等人，而與戊○○共同侵占5999萬零430元。2、另丁○○於86年12月20
    日，將前述963地號計150坪土地；復於同年12月24日，將
    964地號計50坪土地；再於87年5月25日，將963、964地號土
    地1萬分之1470、1萬分之1597持分，分別以2億元、1億元、
    1億7千萬元出售予國翔公司甲○○。嗣丁○○又將964之5地
    號土地全部持分，以1億1千2百萬元出售予國翔公司，土地
    價款合計5億8千2百萬元。惟前述款項中，有國翔公司開具
    世華聯合商業銀行西門分行支存帳戶票號ＵＷ0000000號（
    發票日期為87年8月17日、面額為5千萬元）及ＵＷ0000000
    號（發票日期為87年8月24日、面額為483萬元）之支票2張
    、泛亞商業銀行儲蓄部支存帳戶票號ＰＡ3一2261號（發票
    日期為87年8月14日、面額為5千萬元）及票號ＰＡ0000000
    號（發票日期為87年11月27日、面額為1千萬元）之支票2張
    ，遭丁○○取消背書轉讓後提領，然未依約分配給投資股東
    黃丙梓、丙○○2人，而將上開11483萬元之款項侵占入己。
    因認被告丁○○所為，係犯刑法第216條、第210條、第336
    條第2項、商業會計法第71條第1款、證券交易法第174條第1
    項第5款之罪嫌。
二、按被告死亡者，應諭知不受理之判決，刑事訴訟法第303條
    第5款定有明文。本件上訴人即被告前因侵占等案件，經台
    灣台北地方法院於民國93年4月20日以92年訴字第167號判決
    後，上訴人不服原審判決，提起上訴。茲查被告丁○○前因
    罹犯惡性腫瘤、意識不清、嗜睡、言語困難及尿、大便失禁
    等病，有台中農民總醫院診斷證明書1紙在卷可考，被告顯
    因病不能到庭，前經本院於94年12月6日裁定停止審判在案
    ，嗣於94年12月31日死亡，有行政院退除役官兵輔導委員會
    臺中榮民總醫院95年6月2日中榮醫企字第0950007243號函在
    卷可稽，原判決對被告為實體之判決，即有未合，自應由本
    院予以撤銷，改諭知公訴不受理之判決。
據上論斷，應依刑事訴訟法第369條第1項前段、第364條、第303
條第5款，判決如主文。
中    華    民    國    95    年    6     月    7     日
                  刑事第八庭審判長法  官  鄭文肅
                                  法  官  陳國文
                                  法  官  江國華
以上正本證明與原本無異。
不得上訴。
                                  書記官  陳玉嬋
中    華    民    國    95    年    6     月    8     日


司法院資訊處製作；財團法人民間司法改革基金會備份。
